臺灣高等法院刑事判決　　　　　　　　94年度上訴字第2803號
上　訴　人　臺灣臺北地方法院檢察署檢察官
被　　　告　甲○○
　　　　　　丙○○
共　　　同
選任辯護人　孫志堅律師
上列上訴人因被告妨害電腦使用案件，不服臺灣臺北地方法院93
年度訴字第1106號，中華民國94年7月15日第一審判決（起訴案
號：臺灣臺北地方法院檢察署92年度偵字第21721號、第22551號
），提起上訴，本院判決如下：
    主  文
原判決關於丙○○部分撤銷。
丙○○無故刪除他人電腦之電磁紀錄，致生損害於他人，處有期
徒刑柒月。
其他上訴駁回。
    事  實
一、丙○○係址設於臺北市○○區○○路3段219號9樓富可企
    業有限公司（下稱富可公司）副總經理，因與富可公司
    負責人乙○○關係不睦而離職，自行設立與富可公司營業
    內容相同之公司，並為達與富可公司競爭客戶之目的，竟
    基於刪除富可公司電腦紀錄之犯意，於民國（下同）92
    年7月25日凌晨零時39分40秒起至同日3時28分38秒止，進入
    富可公司所在之大樓辦公室內，無故刪除富可公司所有
    二部電腦，分由員工周雅玲、陳汝惠二人使用，內容紀錄有
    富可公司之客戶資料、工廠資料、報價資料及富可公司
    與客戶聯絡內容檔案等電磁紀錄，致生損害於富可公司。
二、案經富可公司代表人乙○○訴由臺北市政府警察局松山分
    局報請臺灣臺北地方法院檢察署檢察官偵查起訴。
    理  由
本判決分二部分說明之：
壹、被告丙○○部分：
本院惟查：
一、右開事實，業據富可公司代表人乙○○於偵查中指訴甚詳
    （見92年度他字第5866號卷第2頁、92年度偵字第21721號卷
    第19頁）；且證人即達錡網訊科技股份有限公司技術服務部
    經理陳俊佑於偵查中稱：「當時周雅玲及陳汝惠兩部電腦裡
    的檔案被刪除及Ｅ-mail的信件也被消除，刪除時間在92年7
    月25日凌晨零時一點至三點之間，我就使用finaldata救回
    資料，但因早上有用過電腦，只救回兩成，八成只剩名稱」
    （見92偵字第22551號卷第32頁訊問筆錄、92年度偵字第
    21721號卷第79頁）；陳俊佑於原審審理時證稱：「當時我
    接到了富可公司周雅玲的電話，她告訴我，她早上去公司
    時，她的電腦資料不見了，包含電子郵件及資料圖檔等都不
    見，她請我過去看一下。後來我趕過去一看，確實電腦的資
    料夾不見了，我們有一個專門救檔案的軟體，我去看檔案被
    刪除的時間，時間就是那天的清晨二點多，所以我就先把能
    救的救回來，大部分都救不回來，因為早上電腦有被使用過
    就很難救回來。富可公司遺失資料上被更動的時間欄內所
    指時間為2003年7月25日，第一個檔案夾是在12點（按指凌
    晨零點）56分20秒被刪除，往後的11頁都是指資料夾被刪除
    的時間。以任何方式都沒有辦法在事後以人為方式更動刪除
    的時間，所以電腦所記錄的時間絕對不會有錯。從來沒有設
    定時間有誤的事情。」等語（參見原審院94年6月30日審判
    筆錄）。按證人陳俊佑所使用之finaldata軟體，為資訊業
    界回復刪除檔案時使用之工具軟體，可信賴程度極高，且全
    數刪除檔案之最後修改時間（Modified Date）均為92年7月
    25 日凌晨一、二時許，而被告丙○○亦供稱當時公司除伊
    與另被告甲○○二人外，並無其他人在場。
二、證人即富可公司業務助理周雅玲於原審審理時證稱：「92
    年7月25日早上，我在跟報關行講電話，看電腦螢幕的信件
    夾裡的信件都不見了，我還以為電腦當機。因為不同的客人
    會有資料夾及照片，我發現資料夾的內容都不見了，OUTLOO
    K的信都被刪除。我就重開機，當時我還沒有發現資料夾裡
    的照片不見了，以為是電腦中毒。陳汝惠也發現她的檔案不
    見了，我們才去看檔案，發現資料夾的照片不見。陳汝惠的
    電腦裡面的資料是跟我不一樣的客人。7月25日前一天我下
    班時使用電腦，電腦沒有異樣。OUT-LOOK裡面的信中，丙○○轉寄給我的客人的信不見了。不見的資料夾內容有之前下
    單的訂購單資料、客人的產品照片。也有報價資料。工廠資
    料還在，但我們與客人往來的資料不見，還有我們出貨的照
    片被刪除。我的電腦除我個人使用外，沒有其他人使用。被
    告丙○○沒有跟我使用同一台電腦，大家都有一台。同事之
    間彼此都知道客戶的存檔方式，因為我們之前在松德路那邊
    是共用電腦，後來搬到八德路，每個人才單獨使用一台電腦
    。丙○○的客戶是她接洽的，我是聽從丙○○的指示做事。
    丙○○知道我的電腦裡面有哪些客戶資料。7月25日我們發
    現電腦有問題之後，公司有找人處理，把被刪掉的檔案救回
    ，只有部分救回，有些不能讀取，來處理的人就是陳俊佑，
    我們處理這個電腦弄到晚上。每台電腦的存取方式應該不太
    一樣，陳汝惠是存在桌面，我的被刪除比較多，因為我是保
    留以前的方式在存檔。我們貿易公司員工不會下班後又回去
    ，只有加班到晚上。因為我也下班，所以他們有沒有回去我
    不知道。我被刪除的電腦資料是客戶來往資料，包括訂單出
    貨的內容及注意事項。訂單出貨注意事項事後我們會印出來
    ，用客戶的檔案存檔。當天會歸檔，客人信寄來，我們就會
    印出來，客戶資料夾的檔案被刪除，且我們印出來的文書資
    料也不見了。」等語（參原審94年7月1日審判筆錄）；另證
    人即富可公司業務陳汝惠於原審審理時證稱：「92年7月
    25 日直到快中午，我要發電子郵件時，發現大批的客戶檔
    案資料夾不見了，這是我們公司很重要的英國客戶。我發現
    異狀是從檔案發現的，我問周雅玲，周也說她有很多資料夾
    早上打開來都是空的，有些檔案已經被刪掉。因為檔名都在
    ，我沒有辦法每個檔名之內所包含之資料是否還存在，除非
    要用到的時候，所以是檔案夾在，或許檔案名也在，但是檔
    案內容不見了，所以沒有進入不會察覺。當天我們請電腦公
    司的人來救檔案，一個一個救，但有很多救不回來。被刪除
    的資料有照片檔的，是客人的產品照片檔，客人的郵件地址
    不見了，這是罪主要的，其他的檔案是後來才發現的。我的
    電腦在7月24日下班時沒什麼異狀，當天下班時沒有人在辦
    公室，只有我。」等語（參原審94年7月1日審判筆錄）。
三、由證人周雅玲、陳汝惠之證詞可知，被刪除的資料係富可
    公司與客戶之往返資料及產品照片，而貿易必須不斷的與客
    戶聯繫及處理客戶之回應，故與客戶往來之資料十分重要，
    一旦此類資料遭刪除，公司及缺乏與客戶聯絡之管道，即會
    造成客戶流失，故被告丙○○辯稱遭刪除之資料，富可公
    司另外有存檔，對於富可公司，並不會發生損害云云，委
    不足採。
四、又被告丙○○與共同被告甲○○二人於92年7月底自富可
    公司離職後，旋即於92年8月6日另行設立頂呈企業有限公司
    ，所經營業務與富可公司相同，此有頂呈公司登記資料在
    卷足按，益徵被告丙○○早有刪除對手資料以保持競爭優勢
    之動機存在。此外復有被告丙○○於92年7月25日零時39分
    40 秒起，進入富可公司所在之大樓，並進入該公司，至
    同日3時28分38秒離去止之大樓監視錄影帶翻拍光碟2片、大
    樓錄影紀錄光碟之相片十一紙，並有富可公司所有二部電
    腦中該公司之客戶資料、工廠資料、報價資料及該公司與客
    戶聯絡內容檔案等電磁紀錄，於92年7月25日零時56分20秒
    起至同日2時15分46秒止遭刪除之遺失資料明細、遭刪除之
    檔案名稱、時間表及刪除檔案列表27紙等件在卷可資佐證。
    綜上所述，堪認告訴人之指訴屬實。被告丙○○確有前揭犯
    行，要係可信無疑。被告丙○○空言否認刪除富可公司相
    關電腦檔案，且辯稱另有備分，不發生損害云云；顯係卸責
    之詞，不足採信，應依法論科。
五、核被告丙○○所為，係犯九十二年六月二十五日公布增訂之
    刑法第359條之無故刪除他人電腦紀錄罪。
六、原審就被告丙○○部分，據以論罪科刑，固非無見。惟查現
    今電腦儼然為使用者知識資料之寶庫，若資料將之除去，所
    造成之損害，經常難以回復，故九十二年六月二十五日公布
    增訂刑法，設有專章；被告丙○○前開犯行，原判決僅量處
    有期徒刑六月，並得易科罰金，顯然輕縱，尚有未洽。檢察
    官循告訴人之請求上訴意旨以原審量刑過輕，亦有理由。至
    被告丙○○上訴意旨否認犯行，並稱原判決量刑過重云云，
    為無理由。原判決就被告丙○○部分既有前揭可議之處，仍
    屬無可維持，應由本院將原判決就被告丙○○部分撤銷改判
    。爰審酌被告丙○○因欲與其夫自行創業，竟僅因生意競爭
    ，不擇手段，為打擊對手方便自己之生意經營，竟刪除告訴
    人公司重要資料，其惡性非輕，且事後一再飾詞狡飾，否認
    犯行，顯無悔意及其犯罪之手段、品行、智識程度等一切情
    狀，量處如主文第二項所示之刑。
貳、被告甲○○部分：
一、公訴意旨略以：被告甲○○係址設於臺北市○○區○○路3
    段219號9樓之富可企業有限公司（下稱富可公司）之副
    總經理，因與富可公司負責人乙○○關係不睦，亟思與其
    妻丙○○自行設立與富可公司營業內容相同之公司，並為
    達與富可公司競爭客戶之目的，竟基於與被告丙○○刪除
    富可公司電腦紀錄之犯意聯絡，於92年7月25日凌晨零時
    39分40秒起至同日3時28分38秒止，一同進入富可公司所
    在之大樓辦公室內，無故刪除富可公司所有二部電腦，分
    由員工周雅玲、陳汝惠二人使用，內容紀錄有富可公司之
    客戶資料、工廠資料、報價資料及富可公司與客戶聯絡內
    容檔案等電磁紀錄，致生損害於富可公司，因認被告甲○○共同涉犯刑法第359條之無故刪除他人電腦紀錄罪嫌云云
    。
二、按犯罪事實應依證據認定之，無證據不得推定其犯罪事實，
    又不能證明被告犯罪者，應諭知無罪之判決，刑事訴訟法第
    154條、第301條第1項分別定有明文。再認定不利於被告之
    事實，須依積極證據，如未能發現相當證據，或證據不足以
    證明，自不能以推測或擬制之方法，以為裁判基礎；再者，
    認定犯罪事實所憑之證據，雖不以直接證據為限，間接證據
    亦包括在內；然而無論直接或間接證據，其為訴訟上之證明
    ，須於通常一般之人均不致有所懷疑，而得確信其為真實之
    程度者，始得據為有罪之認定，最高法院著有40年臺上字第
    86號、76年臺上字第4986號判例足資參照。
三、起訴意旨認定被告甲○○涉犯上揭無故刪除他人電腦紀錄罪
    嫌，無非係以告訴人富可公司之指訴、證人即達錡網訊科
    技股份有限公司技術服務部經理陳俊佑、證人即富可公司
    業務助理周雅玲、證人即富可公司業務陳汝惠之證述、刪
    除檔案列表27紙、大樓監視錄影帶翻拍光碟2片及頂呈企業
    有限公司登記資料等為其論據。
四、訊據被告甲○○固不否認曾於起訴意旨所指之時間與共同被
    告丙○○一同進入告訴人公司，惟辯稱：伊在告訴人公司任
    職期間，既無個人電腦使用，亦不會使用電腦，不知丙○○
    進入公司作何事等語。
五、經查：被告甲○○在告訴人公司任職期間，既無個人電腦使
    用，亦不會使用電腦一節，業經經證人周雅玲於原審審理時
    證稱：「甲○○沒有使用電腦。」（見原審94年7月1日審判
    筆錄第8頁），且刪除電腦資料係由一人所為即可，亦難僅
    憑被告甲○○與被告丙○○係夫妻關係，且同時進入大樓，
    率爾推定被告甲○○與共同被告丙○○有犯意聯絡，與行為
    之分擔。此外，復查無其他積極證據足認被告甲○○有何公
    訴人所指之犯行，不能證明被告甲○○犯罪。
五、原判決以不能證明被告甲○○犯罪而為無罪之諭知，並無不
    合。檢察官上訴意旨仍執前詞指摘原判決不當，為無理由，
    應予駁回。
據上論斷，應依刑事訴訟法第368條、第369條第1項前段、第364
條、第299條第1項前段，刑法第359條，判決如主文。
本案經檢察官許仲瑩到庭執行職務。
中　　華　　民　　國　　94　　年　　10　　月　　5 　　日
　　　　　　　　　刑事第九庭  審判長法　官  陳  祐  治
　　　　　　　　　　　　　　　　    法　官  蔡  聰  明
　　　　　　　 　 　　　　　　　　　法　官  王  炳  梁
以上正本證明與原本無異。
如不服本判決，應於收受送達後十日內向本院提出上訴書狀，其
未敘述上訴之理由者並得於提起上訴後十日內向本院補提理由書
（均須按他造當事人之人數附繕本）。
                                    書記官  潘  大  鵬
中　　華　　民　　國　　94　　年　　10　　月　　11　　日
附錄：本案論罪科刑法條全文
刑法第359條（九十二年六月二十五日公布增訂）：
無故取得、刪除或變更他人電腦或其相關設備之電磁紀錄，致生
損害於公眾或他人者，處5年以下有期徒刑、拘役或科或併科20
萬元以下罰金。
